【裁判字號】    89,訴,195
【裁判日期】    890607
【裁判案由】    交還土地等
【裁判全文】
臺灣屏東地方法院民事判決  八十九年度訴字第一九五號
    原      告  丁○○
    訴訟代理人  戊○○
    被      告  乙○○
                甲○○
    右二人共同
    訴訟代理人  己○○  住屏東.
    被      告  丙○○  住屏東.
右當事人間請求交還土地等事件，本院判決如左：
    主      文
被告應將坐落屏東縣新埤鄉○○段八四七地號面積一四六．五七平方公尺土地上如附
圖所示編號Ａ部分面積二．四七平方公尺之磚造蓋鐵皮屋、編號Ｂ部分面積二三．七
三平方公尺之鐵架蓋鐵皮涼棚及編號Ｃ部分面積四四．一八平方公尺之鐵架蓋鐵皮屋
拆除，將土地交還原告。並應自八十八年十一月五日起至交還土地止，按月給付原告
新台幣陸仟元。
訴訟費用由被告連帶負擔。
本判決於原告以新台幣伍拾萬元供擔保後，得為假執行。但被告於假執行程序實施前
，如以新台幣壹佰肆拾陸萬伍仟元預供擔保，得免為假執行。
    事      實
甲、原告方面：
一、聲明：求為判決如主文第一項所示及為以供擔保為條件之假執行宣告。
二、陳述：
(一)緣被告乙○○於八十七年十一月五日向原告承租坐落屏東縣新埤鄉○○段八四七
    地號土地搭建鐵皮屋，供經營羊肉小吃店之用，雙方約定租期一年，即自八十七
    年十一月五日起至八十八年十一月五日止，每月租金新台幣（下同）六千元，全
    年租金一次給付，有土地租賃契約書可證。惟現租期已於八十八年十一月五日屆
    滿，被告並未依租約規定向原告表示續租意思，並達成續租之協議，竟仍繼續無
    權占用，且未付租金。按民法第四百五十條第一項規定：租賃訂有期限者，其租
    賃關係於期限屆滿時消滅，詎被告於租期屆滿後竟未依約拆除其搭建之鐵皮屋，
    將土地交還原告，且繼續無權占用土地，迭經原告催討被告均不予置理。又被告
    對租賃之土地既屬無權占有，自應按月賠償原告未收租金之損失，以迄交還土地
    之日止，爰併予請求。
(二)查系爭鐵皮屋係被告之父母余邱秀郎、余錦妹生前於八十四年間向原告承租土地
    所建造，惟被告父母業分別於八十七年及八十八年間相續過世，其子女除余文山
    已拋棄繼承權外，依法應由被告等共同繼承，嗣被告乙○○則繼續向原告承租土
    地使用。系爭鐵皮屋店面係建於原告所有之坐落新埤鄉○○段八四七地號土地及
    訴外人余文山所有坐落同段八四九－四土地號土地上，被告並無土地產權。而原
    告之土地緊鄰新埤鄉○○路，面積一四六平方公尺，地點極佳，足供獨立使用，
    並非無用之畸零地，更非供公眾使用之既成路巷，仰且被告並無任何土地與原告
    土地相鄰，實無權主張土地相鄰關係之任何權利。
三、證據：提出土地租賃契約書、郵局存證信函各一件及土地登記謄本二件為證，並
    聲請勘驗現場。
乙、被告方面：
一、被告甲○○、乙○○部分：
(一)聲明：求為判決(一)原告之訴駁回。(二)如受不利判決，願供擔保請准免為假執行。
(二)陳述：
  (一)原告主張被告並未依租約規定向原告表示續租意思，實屬偽告。被告甲○○、乙○○曾於八十八年十一月及八十九年三月兩次與原告協商土地續租問題，只因原
    告要求增加租金至每月一萬元（原租金每月六千元），且要求全年租金一次給付
    ，實不合目前實際地價之價格租賃，況且近年地價為下降趨勢。又系爭土地係畸
    零地，原告應依臺灣省畸零地使用規則第八條第三項所示：基地為三角形者；及
    同法第十一條：畸零地非與相鄰之唯一土地合併，無法建築使用時，該相鄰之土
    地非經留出合併所必須之土地，不得建築。職是之故原告所有之土地既不能建築
    ，自屬已是無用之土地，予其閒置不用，為用供大眾通行也功德無量，況被告也
    願付出相等於公告地價為標準計算相等於法定利息之租金的使用費，於情於理亦
    合法。
  (二)查系爭土地已經眾人通行既成路巷，實非原告可作主張欲圖阻絕眾人之通行。依
    我國現行民法第七百八十七條所示，被告對系爭土地有絕對之通行權及使用權。
    最高法院五十三年台上字第二九九六號判例所示：「民法第七百八十七條第一項
    所謂土地與公路無適宜之聯絡，致不能為通常之使用，其情形不以土地絕對不通
    公路為限，即土地雖非絕對不通公路，因其通行困難，以致不能為通常之使用時
    ，亦應許其通行周圍地以至公路。」原告曾意圖圍堵店面，被告為此申請袋地通
    行權，以利眾人通行。
二、被告丙○○部分：
    被告未於言詞辯論期日到場，亦未提出書狀作何聲明或陳述。
丙、本院依聲請勘驗現場，並囑託屏東縣潮州地政事務所派員實施測量。
    理      由
一、被告丙○○經合法通知，未於言詞辯論期日到場，核無民事訴訟法第三百八十六
    條各款所列情形，爰依原告之聲請，准由其一造辯論而為判決。
二、本件原告主張坐落屏東縣新埤鄉○○段八四七地號土地為其所有，前將之出租與
    被告之父母搭建鐵皮屋經營羊肉小吃店，嗣因被告父母相續過世乃由被告乙○○
    於八十七年十一月五日繼續向原告承租該土地，約定租期一年，每月租金六千元
    ，現該租約之租期業已屆滿，惟被告並未表示續租意願，並與原告達成續租之協
    議，竟仍繼續占用該土地，爰依租賃關係，訴請被告應將系爭土地上之建物拆除
    ，將土地交還原告，並應自租期屆滿時起至交還土地時止，按月給付原告依前開
    租金額計算之損害金。而被告則以其等於租期屆滿後曾兩度與原告協商續租事宜
    ，惟因原告要求增加租金至每月一萬元，致未能達成協議；又系爭土地係屬畸零
    地，無從單獨使用，且已成既成巷路，依照關於袋地通行權之規定，原告應將該
    土地供眾人通行之用等語，資為抗辯。
三、查原告主張前開事實，業據其提出與所述相符之土地登記謄本及土地租賃契約書
    等件為證，並為被告所不爭執，應堪信為實在。又系爭土地在其南段部分跨連東
    側之八四八及八四九－四地號土地建有鐵架蓋鐵皮屋一棟，中段位置係搭蓋鐵架
    蓋鐵皮涼棚充房使用，而該涼棚後方則為磚造蓋鐵皮平房，此業經本院至現場
    勘驗明確，並囑託屏東縣潮州地政事務所派員實施測量，有勘驗筆錄及土地複丈
    成果圖在卷可稽。至被告雖以前揭情詞置辯，然查被告乙○○向原告承租系爭土
    地時，業於土地租賃契約書約明：「貳、租賃期限：自民國捌拾柒年拾壹月伍日
    起，至民國捌拾捌年拾壹月伍日止，為期壹年。期限屆滿倘甲乙雙方無法達成續
    租協議，乙方應以自行拆除目前已佔用甲方右列部份建地搭建之鐵皮屋，否則一
    月內乙方得逕予僱工回復原狀收回自用，乙方不得有異議。但若甲方續租他人，
    乙方享有優先承租權。（乙方應在期滿十日內向甲方表明續租意願）。」；「參
    、租賃金額：每月新台幣陸仟元整．．．．」；「肆、本租賃契約期限屆滿，若
    經甲方同意續租，租金得依物價酌於予調漲。」等語，兩造間就系爭土地既未能
    達成續租之協議，則原告依租賃之法律關係及前開土地租賃契約書之約定，請求
    被告將所搭建之鐵皮屋等建物拆除，而將土地回復原狀交還原告，於法即無不合
    。又系爭土地雖呈三角形，惟面積達一四六平方公尺，最大縱深則約十二公尺，
    尚難謂係屬畸零地而無從單獨使用，況此與被告於租期屆滿後得否繼續使用租賃
    物要非有涉；而系爭土地既由被告父母搭建鐵皮屋經營小吃店，亦顯難認係供公
    眾通行使用之既成巷道。被告所辯，委非可取。
四、綜上所述，本件原告以其將系爭土地出租與被告之父母搭建鐵皮屋經營羊肉小吃
    店，嗣因被告父母相續過世，乃由被告乙○○繼續承租該土地，惟現租期業已屆
    滿為由，而訴請被告應將系爭土地上之建物拆除，將土地交還原告，並應自租期
    屆滿時起至交還土地時止，按月給付原告依前開租金額計算之損害金，於法尚無
    不合，所訴應予准許。又兩造各陳明願供擔保，聲請宣告假執行，或免為假執行
    之宣告，核亦均無不合，爰分別酌定相當之擔保金額，併准許之。
據上論結，本件原告之訴為有理由，依民事訴訟法第三百八十五條第一項前段、第八
十五條第二項、第三百九十條第二項、第三百九十二條，判決如主文。
中      華      民      國    八十九    年      六      月      七      日
                                    臺灣屏東地方法院民事第二庭
~B法      官  洪  有  川
右為正本係照原本作成。
如對本判決上訴應於判決送達後二十日內向本院提出上訴狀。
~B法院書記官  陳  惠  蓉
中      華      民      國    八十九    年      六      月      七      日


司法院資訊處製作；財團法人民間司法改革基金會備份。
